【裁判字號】    98,事聲,25
【裁判日期】    980423
【裁判案由】    聲明異議
【裁判全文】
臺灣板橋地方法院民事裁定              98年度事聲字第25號
聲  請  人  甲○○
上列異議人間因債權人中國信託商業銀行股份有限公司與債務人
林義德間清償債務執行事件，對於民國98年3月12日本院民事執
行處司法事務官所為97年度執字第38825號裁定提出異議，本院
裁定如下：
    主  文
異議駁回。
    理  由
一、按強制執行事件，由法官或司法事務官命書記官督同執達員
    辦理之。本法所規定由法官辦理之事項，除拘提、管收外，
    均得由司法事務官辦理之，強制執行法第3條及法院組織法
    第17條之2第1項第2款分別定有明文。又當事人或利害關係
    人，對於執行法院強制執行之命令，或對於執行法官、書記
    官、執達員實施強制執行之方法，強制執行時應遵守之程序
    ，或其他侵害利益之情事，得於強制執行程序終結前，為聲
    請或聲明異議；前項聲請或聲明異議，由執行法院裁定之。
    亦為強制執行法第12條第1項、第2項所明定。故司法事務官
    於強制執行程序中就當事人或利害關係人依第12條所為之聲
    請或聲明異議，自得立於執行法院之地位先為准駁之裁定（
    處分）。次按司法事務官處理事件所為之處分，與法院所為
    者有同一之效力。當事人對於司法事務官處理事件所為之終
    局處分，得於處分送達後10日之不變期間內，以書狀向司法
    事務官提出異議。司法事務官認前項異議有理由時，應另為
    適當之處分；認異議為無理由者，應送請法院裁定之。法院
    認第一項之異議為有理由時，應為適當之裁定；認異議為無
    理由者，應以裁定駁回之。民事訴訟法第240之3條及第240
    之4條亦分別定有明文。本件異議人對於本院民事執行處司
    法事務官所為於97年12月11日以板院輔97執壽字第38825號
    函定於98年2月16日拍賣公告所定之「拍定後點交」處分聲
    明異議，經司法事務官就該聲明異議為裁定，即依強制執行
    法第12條第2項規定所為之裁定，裁定結果為駁回其異議，
    異議人對該裁定不服而提出異議，司法事務官認其異議無理
    由駁回其異議，送請本院為裁定，經核與上開條文規定及意
    旨相符，先予敘明。
二、本件異議意旨略以：債務人林義德所有坐落於台北縣中和市
    ○○段645地號土地及其上建物即門牌號碼為台北縣中和市
    ○○○路133號9樓之1（以下簡稱系爭不動產），原為異議
    人所有，經出租及出賣予債務人林義德，約定債務人林義德
    未給付尾款前債務人仍有給付租金之義務，經異議人催告債
    務人林義德給付尾款，債務人林義德並未給付為由而解除契
    約，且因債務人自92年12月間起未給付租金逕行終止租約，
    請求鈞院判決系爭不動產應回復登記為異議人所有，並因債
    務人未依約給付租金，請求將系爭不動產交付異議人占有，
    異議人依據前開判決聲請強制執行，經鈞院將系爭不動產交
    付異議人合法占有，有鈞院95年度訴字第2293號民事判決書
    、確定證明書，鈞院97年度執字第9590號97年5月5日、97
    年5月26日執行筆錄可按。因此，異議人雖於查封後占有系
    爭不動產，但係基於法院強制執行程序而為合法占有，況債
    權人中國信託商業銀行於異議人提起回復原狀之訴後，始借
    貸現金於債務人，自不得對抗異議人，因此，前揭拍賣公告
    記載拍定後點交，拍賣程序即有瑕疵，影響異議人之合法權
    益，且95年度訴字第2293號民事判決為形成判決，基於民事
    訴訟法第254條之規定，本件查封之效力自不及於異議人，
    為此，求為廢棄原裁定等語。
三、查本件債務人林義德積欠債權人花蓮區中小企業銀行股份有
    限公司（花蓮企銀於96年9月8日與中國信託商業銀行股份有
    限公司合併，有行政院金融監督委員會96年7月25日金管銀
    字(六)第00000000000號函可按，以下稱中國信託）借款，經
    中國信託聲請假扣押，於96年1月16日實施查封，查封時為
    債務人及其家人占有，於98年2月16日以底價650萬元為第一
    次拍賣，拍賣公告記載為拍定後點交。異議人對於債務人林
    義德提起回復原狀之訴，經本院判決債務人應將系爭不動產
    回復登記為異議人所有，將系爭不動產交付異議人占有，異
    議人依據前揭判決聲請強制執行，由本院民事執行處於97
    年5月26日執行，將系爭不動產之鑰匙、門卡點交於異議人
    占有，異議人於97年6月1日始占有系爭不動產，於98年1月
    18日具狀就前揭拍賣公告聲明異議，本院司法事務官於98
    年3月12日裁定駁回其異議，業據本院調閱本院96年度執全
    字第91號假扣押、97年度執字第38825號清償債務強制執行
    、97年度執字第9509號卷證查明屬實。
四、經查：
(一)債務人應交出之不動產，現為債務人占有或於查封後為第三人
  占有者，執行法院應解除其占有，點交於買受人或承受人；如
  有拒絕交出或其他情事時，得請警察協助。第三人對其在查封
  前無權占有不爭執或其占有為前條第2項但書之情形者，前項
  規定亦適用之，強制執行法第99條第1項定有明文。準此，拍
  賣點交之義務人包括占有不動產之債務人及其一般繼承人，
  債務人之輔助占有人，查封後占有不動產之第三人，查
  封前占有不動產，而對無權占有並不爭執或占有之權利經執行
  法院排除之第三人（臺灣高等法院暨所屬法院86年11月1日法
  律座談會參照）。拍賣之不動產可否點交，以查封時之占有狀
  態為準，苟查封時不動產為債務人占有，執行法院於拍定後即
  應依法嚴格執行點交，不因事後債務人將不動產移轉予第三人
  占有而受影響。又出租人與承租人訂立租賃契約後，將租賃物
  交付承租人占有前，經執行法院查封者，承租人不得主張係查
  封前與債務人訂約承租該不動產，阻止點交，為辦理強制執行
  事件應行注意事項【民國96年9月27日修正】第57條第2、10項
  所明定。準此，如占有人為查封不動產後始占有，縱使是基於
  債務人之債權債務關係而為合法占有，或基於法院之允許或占
  有人有無正當權源而占有，仍應予點交（參見楊與齡著，強制
  執行法論，96年9月修正13版，頁496，張登科著，強制執行法
  ，86年2月版，頁373）。
(二)經查，系爭不動產於於96年1月16日實施查封，查封時為債務
  人及其家人占有，有96年1月16日執行筆錄可按（附於96年度
  執全字第91號假扣押卷內），又異議人依據本院96年度訴字第
  2293號民事確定判決，請求將系爭不動產點交予異議人，本院
  民事執行處於97年5月26日由債務人交付鑰匙、門卡於異議人
  ，並諭知債務人於97年5月27日下午6時許自動搬遷等情，有97
  年5月26日執行筆錄可按（附於97年度執字第9590號執行卷）
  ，又台北縣政府警察局中和分局前往系爭不動產現場查勘，異
  議人稱自97年6月1日始占有系爭不動產，並由異議人出租於第
  三人姚志達，有該分局97年10月28日北縣警中偵字第09700609
  72號函所附之房屋使用現況調查表及異議人與姚志達間之租賃
  契約可按。綜上，第三人姚志達基於與異議人間之租賃關係而
  為直接占有人，異議人因終止與債務人林義德間之租賃關係，
  並另行出租於姚志達而成為間接占有人，均為查封後之占有，
  揆之前開說明，執行法院均應點交，從而，本院民事執行處前
  揭拍賣公告定為拍賣後點交，核無不合。
(三)「民法第七百五十九條所謂因法院之判決，於登記前已取得不
  動產物權者，係指以該判決之宣告足生物權法上取得某不動產
  效果之力，恆有拘束第三人之必要，而對於當事人以外之一切
  第三人亦有效力者而言，惟形成判決始足當之，不包含其他判
  決在內。關於命被上訴人陳某辦理所有權移轉登記之確定判決
  ，性質上既非形成判決，尚須上訴人根據該確定判決辦畢所有
  權移轉登記後，始能取得所有權，自難謂上訴人於該所有權移
  轉登記事件判決確定時，即取得系爭土地之所有權。嗣後上訴
  人既迄未辦畢所有權移轉登記，則其尚未取得系爭土地之所有
  權，殊無疑義，是上訴人本於所有權請求排除被上訴人楊某等
  之強制執行，即難認為有理由」（最高法院65年台上字第1797
  號判例意旨參照）。異議人訴請債務人將系爭不動產回復登記
  為異議人所有，雖經本院95年度訴字第2253號判決異議人勝訴
  ，該判決異議人與債務人林義德間之給付之訴判決，並非形成
  判決，其判決效力僅及於異議人與債務人林義德間，異議人尚
  未完成移轉登記前，仍非系爭不動產之所有權人，自不得對抗
  其他債權人，異議人前開主張，核無足採。
(四)訴訟繫屬中為訴訟標的之法律關係，雖移轉於第三人，於訴訟
  無影響，民事訴訟法第254 條定有明文。「所謂於訴訟無影響
  ，係指原告或被告不因為訴訟標的之法律關係移轉於第三人，
  而影響關於為訴訟標的之法律關係之要件而言。是被上訴人在
  本件訴訟繫屬中，將為訴訟標的之系爭房屋所有權移轉於訴外
  人某公司，而其關於為訴訟標的之法律關係之要件，仍不得因
  是而指為有欠缺」（最高法院44年台上字第1039號判例意旨參
  照）。「系爭房屋所有權已移轉於陳某，其移轉之時間雖在上
  訴人於六十八年四月十一日提起本件訴訟之後，上訴人主張依
  民事訴訟法第二百五十四條第一項規定，其所有權移轉登記，
  對本件訴訟無影響，依同法第四百零一條第一項規定，該陳漢
  石並應為本件判決既判力所及云云。惟該第二百五十四條第一
  項所定，於訴訟無影響者，僅以不失當事人之適格為限。而同
  法第四百零一條所謂繼受人，依本院三十三年上字第1567號判
  例意旨，及本院六十一年台再字第186 號判例意旨參互以觀，
  與上訴人係以對人之債權關係為其訴訟標的，而與陳漢石之受
  讓系爭房屋並未繼受該債權關係中之權利或義務情形迥異，上
  訴人謂本件判決既判力及於陳漢石，不無誤會。系爭房屋現既
  非被上訴人所有，上訴人請求其移轉所有權登記，即屬給付不
  能」（最高法院69年度台上字第929 號判決意旨參照）。準此
  ，所謂當事人恆定原則，係指訴訟繫屬後，訴訟標的之法律關
  係雖移轉於第三人，不影響起訴時訴訟標的之程序要件，然本
  件為強制執行程序，自無上開規定之適用。況異議人與債務人
  林義德間之訴訟之既判力不及於其他債權人，已如前述，因此
  ，異議人主張依據前揭民事判決，本件查封效力不及於異議人
  ，自無足取。綜上所述，異議意旨指摘原裁定不當，求予廢棄
  ，為無理由，應予駁回。
五、據上論結：本件異議為無理由，依強制執行法第30條之1、
    民事訴訟法第240條之4第3項後段，裁定如主文。
中    華    民    國    98    年    4    月    23    日
                      民事第三庭法  官  徐玉玲
以上正本係照原本作成。
本裁定抗告，須於裁定送達後10日內向本院提出抗告狀，並應繳
納抗告費新台幣1000元整。
中    華    民    國    98    年    4    月    23    日
                                書記官  陳靜怡


司法院資訊處製作；財團法人民間司法改革基金會備份。
